臺灣彰化地方法院民事判決
110年度重訴字第76號
原      告  胡淑娟  

輔  助  人  莊雅文  
訴訟代理人  陳建三律師
複代理人    賴元禧律師
被      告  彰化縣田尾鄉農會

法定代理人  楊春枝  
訴訟代理人  洪憲峰  
被      告  薛進華  
上列當事人間請求第三人異議之訴事件，本院於民國111年1月19
日言詞辯論終結，判決如下：
    主  文
原告之訴駁回。
訴訟費用由原告負擔。
    事實及理由
一、原告聲明求為判決:①本院109年度司執字第35018號強制執行
    事件，關於門牌號碼為彰化縣○○鄉○○路000巷0號之未辦保存
    登記建物所為之強制執行程序予以撤銷。②確認坐落彰化縣○
    ○鄉○○段000地號土地上，建物門牌號碼為彰化縣○○鄉○○路00
    0巷0號之未辦保存登記建物為原告所有。主張略以：
  ㈠被告彰化縣○○鄉○○○○○000○○○○○○00000號債權憑證聲請就坐落
    彰化縣○○鄉○○段000地號農地(下稱系爭農地）為強制執行，
    查封時發現該農地上有未辦保存登記建物（領有彰化縣田尾
    鄉公所路田鄉建字第1060003285建造執照，門牌號碼：彰化
    縣○○鄉○○路000巷0號，下稱系爭建物），旋即聲請追加執行
    將系爭建物予以查封。惟系爭建物係原告向被告薛進華買受
    系爭農地後，由原告原始出資興建，被告薛進華並同意將系
    爭建物建照一併移轉予原告，此觀雙方於107年12月10日簽
    署之「土地買賣契約書」第12條第8項約定可明。原告依與
    被告薛進華之約定，代薛進華清償其與第三人之債務、給付
    贍養費，並給付簽約款共計新台幣（下同）2,200多萬元，
    原告以配偶莊榮華所簽發之支票原始出資興建系爭建物，被
    告薛進華先以其名義於109年4月7日向彰化縣田尾鄉公所申
    請使用執照，建造執照申請規費亦由原告以莊榮華簽發之支
    票所支付，原告依約請求被告薛進華辦理系爭建物保存登記
    後將土地及建物一併移轉登記予原告，卻遭被告薛進華拒絕
    ，已另案提起民事訴訟。
　㈡系爭建物建造執照上所載之起造人雖為薛進華，至多僅能證
    明被告薛進華乃聲請核發建造執照之人，尚不能遽認其為系
    爭建物之所有權人，雖被告薛進華主張與原告間是合作關係
    ，但其所述並無任何證據可證，況且縱然依其所述，雙方的
    問題是債權債務履行契約的問題，實則被告薛進華於110年8
    月25日言詞辯論期日亦自承原告係系爭建物之原始出資人，
    因此根據實務見解，系爭建物為未保存登記之建築物，應由
    原告取得所有權。鈞院民事執行處據被告田尾鄉農會依形式
    外觀所為之指封逕行查封系爭建物，侵害原告之原始所有權
    甚鉅，原告據此依強制執行法第15條之規定，提起第三人異
    議之訴等語。
二、被告方面：
　㈠被告彰化縣田尾鄉農會聲明求為判決駁回原告撤銷建物強制
    執行之聲請。答辯略以：因109年9月18日查封時發現有系爭
    建物，遂依據強制執行法第19條第1項規定辦理，系爭建物
    係由債務人薛進華申請興建系爭農舍並領有使用執照，依農
    業用地興建農舍辦法第9條規定，認定系爭建物為被告薛進
    華所有並追加查封，應無不妥。原告請求撤銷爭系爭建物之
    強制執行程序，嚴重侵害彰化縣田尾鄉農會抵押權之行使。
　　原告與被告薛進華簽訂土地買賣契約，彰化縣田尾鄉農會不
    得而知，惟依契約第4條約定，原告必須清償薛進華對彰化
    縣田尾鄉農會的債務，既未約定清償，則契約無效等語。
  ㈡被告薛進華答辯略以：原告應該要幫伊處理農會的債務，剩
    下的餘額給伊，結果現在什麼都沒有。系爭建物即農舍是伊
    在還沒發生債務狀況前伊要蓋的，在簽土地買賣契約之前，
    農舍的建照就通過了，但是因為伊沒有錢蓋，農地有設定幾
    胎的債務，當時原告的配偶莊榮華說他願意投資，本件算是
    投資，原告由其配偶莊榮華為代理人，與伊約定由原告出資
    興建系爭建物，土地買賣2200萬元，日後將土地及建物一起
    賣得之價金，扣除土地買賣成本、建築房屋成本後，扣除農
    會貸款及土地抵押權所擔保的債務，都清償完畢後，剩餘利
    潤對分，應該還要給伊700多萬元，這樣伊就認為買賣契約
    成立，如果不願意給伊700多萬元，原告就違約，所以才有
    契約第12條第8項的約定。雙方是合作關係，結果原告只幫
    伊塗銷六百多萬債務而已。本件農地是伊所有，系爭建物也
    是以伊的名字去蓋，本件農舍聲請使用執照尚未超過5年，
    使用執照下來5年以後，農地、農舍就可以併同移轉。系爭
    建物雖是原告出資，並未依照契約付款，所以系爭建物的所
    有權是伊的等語。
三、兩造不爭執之事項：
  ㈠系爭未辦保存登記建物（門牌號碼彰化縣○○鄉○○路000巷0號
    ，建築執照彰化縣田尾鄉公所路田鄉建字第1060003285號，
    使用執照（109）田鄉建字第0000000號），依建築執照及使
    用執照之記載，起造人薛進華。
  ㈡系爭建物為坐落彰化縣○○鄉○○段000地號（特定農業區農牧用
    地）之農舍。
  ㈢原告於107年12月10日與被告薛進華簽訂土地買賣契約，被告
    薛進華願將坐落彰化縣○○鄉○○段000地號土地全部出賣予原
    告，契約第12條第8項約定：「本筆土地賣方已於106.3.29.
    領有建照執照（田尾鄉公所106田鄉建字第1060003285號建
    築執照）（本建照需一併轉移賣渡給買方）」，惟尚未辦理
    移轉登記。
  ㈣被告彰化縣田尾鄉農會聲請對債務人即被告薛進華強制執行
    ，系爭建物與坐落彰化縣○○鄉○○段000地號（特定農業區農
    牧用地）現為本院109年度司執字第35018號清償債務強制執
    行事件查封，尚未執行終結。
  ㈤胡淑娟經法院於109年11月12日裁定輔助宣告，由莊雅文為輔
    助人。
四、得心證之理由：
  ㈠按強制執行法第15條所謂就執行標的物有足以排除強制執行
    之權利者，係指對於執行標的物有所有權、典權、留置權、
    質權存在情形之一者而言。又按農業用地興建農舍辦法第2
    條第1項規定:「依本條例（農業發展條例）第18條第1項規
    定申請興建農舍之申請人應為農民，且其資格應符合下列條
    件，並經直轄市、縣（市）主管機關核定：一、年滿二十歲
    或未滿二十歲已結婚者。二、申請人之戶籍所在地及其農業
    用地，須在同一直轄市、縣（市）內，且其土地取得及戶籍
    登記均應滿二年者。但參加興建集村農舍建築物坐落之農業
    用地，不受土地取得應滿二年之限制。三、申請興建農舍之
    該筆農業用地面積不得小於零點二五公頃。但參加興建集村
    農舍及於離島地區興建農舍者，不在此限。四、申請人無自
    用農舍者。申請人已領有個別農舍或集村農舍建造執照者，
    視為已有自用農舍。但該建造執照屬尚未開工且已撤銷或原
    申請案件重新申請者，不在此限。五、申請人為該農業用地
    之所有權人，且該農業用地應確供農業使用及屬未經申請興
    建農舍者；該農舍之興建並不得影響農業生產環境及農村發
    展」。
　㈡原告主張系爭建物係原告出資興建一節，雖為被告薛進華所
    不爭執，然查，彰化縣○○鄉○○段000地號土地（特定農業區
    農牧用地）為被告薛進華所有，系爭建物為坐落上開土地之
    農舍，且依使用執照之記載，系爭建物起造人為薛進華等情
    ，有土地登記第一類謄本、彰化縣田尾鄉公所使用執照存根
    可憑（附於本院109年度司執字第35018號卷內），則依農業
    用地興建農舍辦法第2條第1項第5款規定，興建農舍之申請
    人應為該農業用地之所有權人，且依農業發展條例第18條第
    4項規定，農舍應與其坐落用地併同移轉，是以原告與薛進
    華之間買賣契約縱使約定薛進華願將坐落彰化縣○○鄉○○段00
    0地號土地全部出賣予原告，且第12條第8項僅約定：「本筆
    土地賣方已於106.3.29.領有建照執照（田尾鄉公所106田鄉
    建字第1060003285號建築執照）（本建照需一併轉移賣渡給
    買方）」，將來移轉土地時應將建照一併移轉，然因原告並
    非588地號土地之所有權人，在法令上實無由原告取得系爭
    建物所有權之可能，而是應由被告薛進華本於588地號土所
    有權人之地位取得系爭建物所有權後，再連同土地一併出賣
    予原告，方屬適法，否則如由原告出資興建並取得系爭建物
    所有權，而非申請興建名義人薛進華所有，則形同原告實質
    上迂迴規避上開農業用地興建農舍辦法第2條第1項限制取得
    農業用地興建農舍之規定，屬脫法行為，非法之所許。故原
    告主張系爭建物為其所有云云，於法無據，為無理由。
　㈢綜上所述，原告在法律上不能取得系爭建物所有權，自非系
    爭建物所有權人，故其主張確認系爭建物為原告所有，即無
    理由，應予駁回。從而，原告對於執行標的物即系爭建物即
    無足以排除強制執行之權利，其依強制執行法第15條規定，
    請求撤銷本院109年度司執字第35018號執行事件對系爭建物
    所為之強制執行程序，亦無理由，應予駁回。
  ㈣本件事證已經明確，兩造其餘攻擊、防禦方法及未經援用之
    證據，經本院審酌後認對判決結果不生影響，就不再逐一論
    列，附此敘明。
五、訴訟費用負擔之依據：民事訴訟法第78條。　
中　　華　　民　　國　　111 　年　　2 　　月　　16　　日
                  民事第二庭    法　官　陳弘仁
以上正本係照原本作成。
如對判決上訴，應於判決送達後20日內向本院提出上訴狀。如委
任律師提起上訴者，應一併繳納上訴審裁判費。
中　　華　　民　　國　　111 　年　　2 　　月　　16　　日
                                書記官　許雅涵